臺灣高等法院刑事裁定
110年度毒抗字第1407號
抗  告  人  
即  被  告  莊家豪




上列抗告人因違反毒品危害防制條例案件，不服臺灣新北地方法
院110年9月14日裁定（110年度毒聲字第1950號)，提起抗告，本
院裁定如下：
    主  文
抗告駁回。
    理  由
一、原裁定意旨略以：抗告人即被告甲○○（下稱被告）因施用第
    二級毒品案件，經原審法院以110年度毒聲字第1364號裁定
    送勒戒處所觀察、勒戒後，經該勒戒所認有繼續施用毒品之
    傾向，有法務部○○○○○○○○民國110年9月3日北所衛字第11013
    005160號函及所附之有無繼續施用毒品傾向證明書、有無繼
    續施用毒品傾向評估標準紀錄表在卷可稽，並認檢察官聲請
    裁定令被告入戒治處所施以強制戒治，核無不合，乃依毒品
    危害防制條例第20條第2項規定，裁定令入戒治處所施以強
    制戒治，期間為6個月以上，至無繼續強制戒治之必要為止
    ，但最長不得逾1年等語。
二、按觀察、勒戒後，檢察官或少年法院（地方法院少年法庭）
    依據勒戒處所之陳報，認受觀察、勒戒人無繼續施用毒品傾
    向者，應即釋放，並為不起訴之處分或不付審理之裁定；認
    受觀察、勒戒人有繼續施用毒品傾向者，檢察官應聲請法院
    裁定或由少年法院（地方法院少年法庭）裁定令入戒治處所
    強制戒治，其期間為6個月以上，至無繼續強制戒治之必要
    為止，但最長不得逾1年，毒品危害防制條例第20條第2項定
    有明文。次按勒戒處所應注意觀察受觀察、勒戒人在所情形
    ，經醫師研判其有或無繼續施用毒品傾向後，至遲應於觀察
    、勒戒期滿之15日前，陳報該管檢察官或少年法院（庭），
    觀察勒戒處分執行條例第8條第1項亦定有明文。依據上開規
    定，受觀察、勒戒人有無繼續施用毒品之傾向，係由醫師研
    判。而關於有無繼續施用毒品傾向之評估標準，法務部已於
    110年3月26日以法矯字第11006001760號函修正頒布「有無
    繼續施用毒品傾向評估標準紀錄表」、「有無繼續施用毒品
    傾向評估標準評分說明手冊」，上開評分說明手冊載明判定
    之原則：「受觀察勒戒人入所後，經過2週時間的觀察、勒
    戒，由處所及醫療人員依據其各項紀錄、資料及觀察勒戒期
    間之行為表現，加以評分。在勒戒人入所4-6週後，可再做
    一次評估以做必要之評分修正。每一大項皆有靜態因子與動
    態因子。先以靜態因子分數評分，靜態因子分數總分在60分
    （含）以上為『有繼續施用毒品傾向』；60分以下，與動態因
    子分數相加，如果總分在60分（含）以上，為『有繼續施用
    毒品傾向』」，又評估標準紀錄表及說明手冊中「前科紀錄
    與行為表現」之第1題及第3題之計分方式修正如下(餘無修
    正)：㈠第1項「毒品犯罪相關司法紀錄」：計分方式修正為
    每筆(次)5分，總分上限為10分；㈡第3項「其他犯罪相關紀
    錄」：計分方式修正為每筆(次)2分，總分上限為10分。是
    被告有無「繼續施用毒品傾向」，係依具體個案之臨床實務
    及相關事證等情綜合判定，有其相當之專業依據及標準，且
    涉及專門醫學，另衡酌強制戒治的目的，是為協助施用毒品
    者戒斷毒品的心癮及身癮，所為的一種保安處分類型，該評
    估標準是適用於每一位受觀察、勒戒處分之人，具一致性、
    普遍性、客觀性，並加以綜合判斷的結果，倘其評估由形式
    上觀察，無擅斷或濫權等明顯不當的情事，法院自應予以尊
    重。
三、抗告意旨略以：被告具原住民身份請依法選任辯護人云云。
四、經查： 　　
  ㈠被告於執行觀察、勒戒期間，經法務部○○○○○○○○附設勒戒處
    所評定結果所評估評分如下：
　⒈前科紀錄與行為表現部分（包括靜態因子及動態因子）合計
    為33分：
  ⑴靜態因子部分合計為26分：
  ①毒品犯罪相關司法紀錄：有4筆（1筆5分），10分（上限10分
    ）。
  ②首次毒品犯罪年齡：20歲以下，10分。
  ③其他犯罪相關紀錄：3筆（1筆2分），6分。
　⑵動態因子評定為7分。所內行為表現：
　①輕中度違規，5分。
　②持續於所內抽菸，2分。
  ⒉臨床評估部分（包括靜態因子及動態因子）合計為31分：
  ⑴靜態因子合計為22分：
  ①多重毒品濫用：安非他命、搖頭丸、K他命，10分。
  ②合法物質濫用：菸，2分
　③使用年數：超過1年，10分。　
  ⑵動態因子合計為9分：
  ①精神疾病共並（含反社會人格）：疑似，精神科就醫病史，
    疑似精神疾病，5分。
　②臨床綜合評估〈含病識感、動機、態度、就醫意願〉：中度
    ，4分。
  ⒊社會穩定度部分為0分
　　以上⒈至⒊合計總分為64分，綜合判斷後認有繼續施用毒品傾
    向，有該所110年9月3日北所衛字第11013005160號函附之有
    無繼續施用毒品傾向證明書、有無繼續施用毒品傾向評估標
    準紀錄表在卷可稽（見軍毒偵字第4號偵查卷第15至17頁）
    。上開評估標準紀錄表確由符合醫師資格之人所為之評斷，
    並無程序違法之情狀；且上開評估標準紀錄表記載之評分，
    係該所相關專業知識經驗人士，於被告觀察、勒戒期間，依
    其本職學能在各該具體項目，就個案之臨床實務及相關事證
    ，一一評估後所為之綜合判斷，自得憑以判斷抗告人有無繼
    續施用毒品傾向之證明，則該勒戒處所綜合評分者依個案之
    臨床實務及具體事證，判定被告為「有繼續施用毒品傾向」
    ，尚無不合。
  ㈡再者，毒品危害防制條例規定強制戒治之目的，係因施用毒
    品成癮者，其心癮甚難戒除斷絕，致再犯率偏高，故有持續
    收容於戒治處所施以強制戒治之必要，是該條例第20條第2
    項，係屬強制規定，只需觀察、勒戒後，經評定受觀察、勒
    戒人有繼續施用毒品傾向者，檢察官即應聲請法院裁定令入
    戒治處所施以強制戒治。被告既有施用第二級毒品之事實，
    並由原審法院裁定送勒戒處所執行觀察、勒戒後，經法務部
    ○○○○○○○○依個案之臨床實務及具體事證，專業評估判定被告
    為「有繼續施用毒品傾向」，尚未戒除毒癮，則為降低其再
    次施用毒品之危險性，自有依法施以強制戒治之必要，被告
    徒以前詞請求撤銷原審強制戒治裁定等語，尚屬無據。
　㈢又毒品危害防制條例規定第20條第1項所規定之觀察、勒戒，
    其立法意旨在幫助施用毒品者戒毒，性質非屬懲戒行為人，
    而係保安處分，其目的在戒除行為人施用毒品身癮及心癮之
    措施。且觀察勒戒係導入一療程觀念，針對受處分人將來之
    危險所為預防、矯治措施之保安處分，以達教化與治療之目
    的，乃著重治療而非處罰，與刑罰執行之目的並不相同，並
    非刑事處罰，性質上並非當然有辯護權相關規定之適用，被
    告抗告意旨以其具原住民身分應依法選任辯護人云云，顯屬
    誤會。
五、綜上所述，原審依憑該勒戒處所依個案之臨床實務及具體事
    證之綜合評分及判定被告為「有繼續施用毒品傾向」結果，
    據以認定檢察官之聲請為正當，裁定被告令入戒治處所施以
    強制戒治，其期間為6個月以上，至無繼續強制戒治之必要
    為止，但最長不得逾1年，並無不合，被告執前詞抗告，為
    無理由，應予駁回。
據上論斷，應依刑事訴訟法第412條，裁定如主文。
中　　華　　民　　國　　110 　年　　10　　月　　29　　日
                  刑事第九庭    審判長法　官  潘翠雪
                                      法　官  俞秀美
                                      法　官  陳俞婷
以上正本證明與原本無異。
不得再抗告。
                                      書記官  李政庭
中　　華　　民　　國　　110 　年　　10　　月　　29　　日